【裁判字號】    94,建,44
【裁判日期】    950615
【裁判案由】    給付工程款
【裁判全文】
臺灣臺南地方法院民事判決                94年度建字第44號
原      告  乙○○
訴訟代理人  辛○○
            丁○○
被      告  展晟營造有限公司
法定代理人  丙○○
被      告  庚○○
上列當事人間請求給付工程款事件，經本院於民國95年6月1日言
詞辯論終結，判決如下：
    主      文
被告展晟營造有限公司應給付原告新臺幣壹佰捌拾柒萬元，及自
民國九十四年九月一日起至清償日止，按年息百分之五計算之利
息。
被告庚○○應給付原告新臺幣壹佰捌拾壹萬元，及自民國九十三
年九月三十日起至清償日止，按年息百分之五計算之利息。
被告展晟營造有限公司、被告庚○○二人，如其中一人或二人履
行給付之金額達本判決第一項請求之金額，其餘未履行給付之部
分或未完全履行給付之被告即免除給付義務。
訴訟費用由被告負擔。
    事實及理由
壹、程序方面：
一、按訴狀送達後，原告不得將原訴變更或追加他訴。但被告於
    訴之變更或追加無異議，而為本案言詞辯論者，視為同意變
    更或追加，民事訴訟法第255條第1項、第2項定有明文。本
    件原告原以承攬之法律關係，請求被告展晟營造有限公司、
    庚○○連帶給付新臺幣（下同）1,870,000元及法定遲延利
    息；嗣於訴訟進行中，追加以票據之法律關係，請求被告庚
    ○○給付1,810,000元及法定遲延利息，因被告庚○○無異
    議而為本案言詞辯論，核與前揭規定相符，自應准許。
二、被告展晟營造有限公司、庚○○未於最後言詞辯論期日到場
    ，核均無民事訴訟法第386條所列各情形，爰依原告之聲請
    ，由其一造辯論而為判決。
貳、實體方面：
一、原告起訴主張：
  (一)被告展晟營造有限公司因承攬台灣電力公司基隆、貢寮、谷
    關、東勢鐵塔之工程，而將其中關於索道工程部分交予原告
    施作，原告已如期完工，然被告展晟營造有限公司尚有工程
    款1,870,000元未給付，經原告催討後，被告展晟營造有限
    公司簽立承諾書同意於94年8月底前給付完畢，惟迄今仍未
    給付，爰依承攬之法律關係及承諾書請求被告展晟營造有限
    公司給付1,870,000元，及自94年9月1日起至清償日止，按
    年息百分之5計算之利息。
  (二)被告庚○○為被告展晟營造有限公司之實際負責人，其為清
    償被告展晟營造有限公司積欠原告之工程款，曾於93年8月1
    日簽發，以其為發票人，到期日為93年9月30日，面額1,810
    ,000 元之本票予原告，然上開本票屆期提示後，仍未獲付
    款，爰依票據之法律關係，請求被告庚○○給付1,810,000
    元，及自93年9月30日起至清償日止，按年息百分之5計算之
    利息。又上開本票係被告庚○○交予原告作為償還被告展晟
    營造有限公司積欠之工程款之用，該票款與工程款競合，票
    據債務人庚○○、工程款債務人展晟營造有限公司若有人為
    給付，而給付金額達第1項請求之金額，其餘未履行給付之
    部分或未完全履行給付之被告即免除給付義務。
二、被告展晟營造有限公司雖未於最後言詞辯論期日到庭辯論，
    惟據其以前到場陳述略以：
    被告庚○○是被告展晟營造有限公司之協力廠商，負責被告
    展晟營造有限公司所承包工程之挖土方、綁鐵等部分之工程
    ，被告展晟營造有限公司未曾與原告接洽，被告庚○○負責
    之部分，被告展晟營造有限公司已將工程款給付予被告庚○
    ○，並無未付款之情事，被告展晟營造有限公司無須再給付
    予原告，被告展晟營造有限公司交予被告庚○○之公司大、
    小章是作為蓋印工程日報表之用，並未授權被告庚○○簽立
    承諾書等語。並聲明：原告之訴駁回。
三、被告庚○○未於最後言詞辯論期日到庭辯論，惟據其以前到
    場陳述略以：
    伊是被告展晟營造有限公司之工地主任，被告展晟營造有限
    公司委任伊處理僱請工人來施作的事宜，原告是由伊去僱請
    ，被告展晟營造有限公司之實際負責人是丙○○，不是伊，
    伊雖然有簽發本票並有以展晟營造有限公司之名義承諾於94
    年8月底前給付原告工程款，但伊是在原告之脅迫下才簽立
    的，且原告亦有耽誤工程完工，造成損失，伊主張抵銷云云
    。並聲明：原告之訴駁回。
四、本院之判斷：
  (一)工程款部分：
    原告主張被告展晟營造有限公司將其向台灣電力公司承包之
    基隆、貢寮、谷關、東勢鐵塔工程中之索道工程部分交由原
    告施作，尚有1,870,000元之工程款未給付等情，業據提出
    切結書1紙為證，被告展晟營造有限公司固不否認其承攬之
    前揭工程有由原告施作索道工程，並已完工之事實，惟否認
    有授權被告庚○○委請原告施作工程之情事，並以前揭情詞
    置辯。是以，本院應審究者為原告與被告展晟營造有限公司
    間有無承攬關係存在？經查：
  1.按當事人主張有利於己之事實，就其事實有舉證之責任；又
    私文書經本人簽名、蓋章或按指印者，推定為真正，民事訴
    訟法277條、第358條分別定有明文。觀諸原告提出之94年5
    月24日文書（下稱承諾書），內容為「本人庚○○以展晟營
    造有限公司所標台電基隆、貢寮、谷關、東勢鐵塔之工程款
    ，共欠乙○○工程款壹佰捌拾柒萬元正，言名約定谷關工程
    款領時需付壹佰萬元正，其餘尾款言明捌月底前還清，特此
    證明。」，其上並有被告展晟營造有限公司、法定代理人丙
    ○○之印文及被告庚○○之指印，而此等印文與展晟營造有
    限公司最新變更事項卡上之印文經目視方式比對並無出入，
    且被告展晟營造有限公司並不否認其上印文係屬真正，則依
    上開說明，該等文書推定為真正，被告展晟營造有限公司抗
    辯該等印章係遭被告庚○○越權使用，其毋庸負責乙節，自
    應負舉證責任。
  2.被告庚○○固於本院審理時陳稱：展晟營造有限公司交予伊
    之公司大、小章僅授權伊在財務報表上蓋章，並沒授權伊在
    承諾書蓋章，承諾書上的展晟營造有限公司大、小章是原告
    要求一定要蓋，伊才在承諾書上用印等語（見本院卷第28頁
    ），惟被告庚○○於本院審理時就原告承作系爭工程之過程
    ，先係陳稱：原告係張義宗所僱用，因為伊與張義宗有合夥
    生意，張義宗將這部分之帳款撥到伊這邊，要伊支付，因伊
    與張義宗合夥之工程尚未結算，待釐清後再支付予原告等語
    （見本院卷第27頁）；復又陳稱：伊是展晟營造有限公司之
    工地主任，伊委請原告施作是因為受到展晟營造有限公司之
    委任，伊是被告展晟營造有限公司之工地主任等語（見本院
    卷第28頁）；嗣又陳稱：展晟營造有限公司將其承包之台電
    工程之部分轉包予伊，伊再請原告施作，展晟營造有限公司
    已支付工程款予伊，伊尚未支付予原告等語（見本院卷第47
    頁），其先後陳述明顯歧異，其所言已難遽信，自無法為有
    利被告展晟營造有限公司之認定。
  3.再者，公司變更事項登記卡上之印章為代表公司之印鑑，通
    常均係由有權代表公司之人保管，而公司之業務如有使用公
    司印章之需要時，實務上公司運作情形，除重要文件外，通
    常會依處理業務之性質，刻印使用在指定的目的之印章，例
    如：工程專用章、收發專用章... 等，鮮少有任何事務均使
    用公司登記事項卡上之大、小印章之情形，是被告展晟營造
    有限公司所辯：公司之大、小印章僅授權被告庚○○在工程
    報表上用印云云，已與常情不甚相符。更何況系爭工程係由
    被告展晟營造有限公司所承包，其在工地現場應有派駐監工
    之人員在場，而被告庚○○果如被告展晟營造有限公司所稱
    僅係下包廠商，被告展晟營造有限公司豈會將公司之大、小
    印章全部交予被告庚○○保管，卻未交予其現場之監工人員
    ？被告展晟營造有限公司前揭所辯，在在與常情不符。參以
    被告庚○○對外均自稱係展晟營造有限公司之實際負責人，
    此業據原告陳明在卷，且臺南縣警察局新營分局接獲報案前
    往處理工程糾紛時，被告庚○○亦向員警表示其為展晟營造
    有限公司之負責人，有臺南縣警察局新營分局員警甲○○於
    本院之證詞及臺南縣警察局新營分局95年3月16日南縣營警
    偵字第0950003267號函在卷可稽，而系爭工程之現場均由被
    告庚○○負責，廠商均係被告庚○○所接洽，廠商請款亦均
    須經由被告庚○○，被告展晟營造有限公司法定代理人丙○
    ○未曾在工地現場等情，亦為被告展晟營造有限公司所不否
    認，則依上開情事觀之，被告庚○○顯係有權代表展晟營造
    有限公司之人。
  4.據上所述，被告庚○○既以被告展晟營造有限公司之名義委
    請原告至被告展晟營造有限公司所承包工程現場施工，復以
    被告展晟營造有限公司名義簽立承諾書表示積欠原告1,870,
    000元之工程款，並同意於94年8月底前全部清償，而被告庚
    ○○依客觀情形觀之，堪認為有權代表展晟營造有限公司之
    人，而被告展晟營造有限公司復未舉證證明被告庚○○有越
    權之情事，則原告依承攬法律關係及承諾書之約定，請求被
    告展晟營造有限公司給付1,870,000元，及自94年9月1日（
    即被告展晟營造有限公司承諾清償之翌日）起至清償日止，
    按年息百分之5計算之利息，尚屬有據，應予准許。
  5.至被告庚○○辯稱：伊係受到脅迫始簽立承諾書，且原告有
    延誤工程，造成損失，伊主張抵銷云云。惟被告庚○○雖聲
    請訊問證人己○○、戊○○以證明受到脅迫之事實，然證人
    經本院合法傳訊，並未到庭作證，自無法為有利被告之認定
    。而抵銷部分，被告庚○○固提出工程現場照片4張為證，
    惟該4張照片至多僅能證明工程現場情形，並無足以證明原
    告有延誤工程，造成損害之事實，亦無法為有利被告之認定
    ，是其此部分之抗辯均無足採。
  (二)票款部分：
    原告主張被告庚○○於93年8月1日簽發到期日為93年9月30
    日，面額1,810,000元之本票與原告收執，惟屆期提示未獲
    付款等情，為兩造所不爭執，且有原告所提出之系爭本票1
    紙可稽，堪信原告此部分之主張為真實。惟被告庚○○抗辯
    系爭本票係在受脅迫下所簽發，則此部分之爭點在於：被告
    是否在受脅迫之情形下簽發系爭本票？經查：
  1.按當事人主張有利於己之事實者，就其事實有舉證之責任，
    民事訴訟法第277條前段定有明文。次按當事人主張其意思
    表示係因被詐欺或脅迫而為之者，應就其被詐欺或被脅迫之
    事實，負舉證之責任。本件被告庚○○既自承系爭本票上「
    庚○○」之簽名為其所簽立，係屬真正，僅係抗辯系爭本票
    係在原告脅迫下才簽立云云，則揆之前揭關於此部分舉證責
    任分配之說明，被告自應就其因遭原告脅迫才簽立系爭本票
    之事實負舉證之責。
  2.查被告庚○○自承：簽發本票時是在臺南縣新營市○○路○
    段331號，當時有員工己○○、戊○○在場等語（見本院卷
    第47頁），則依當時情形，被告庚○○是否會輕易受到原告
    脅迫而簽發本票，已非無疑。再者，被告庚○○曾於94年5
    月3日因積欠其他廠商工程款，廠商委請討債公司到臺南縣
    新營市○○路○段331號之公司灑冥紙一事，向警方報案，有
    臺南縣警察局新營分局受理案件紀錄表、工作紀錄簿在卷可
    考，是被告庚○○既會因廠商到公司灑冥而向警方報案，倘
    其確實遭受到原告之脅迫，豈會未報請警方處理？此外，被
    告庚○○所舉之證人，經本院合法傳訊，均未到庭，自無法
    為不利原告之認定。據上，被告庚○○就其所抗辯遭脅迫簽
    發本票乙節，顯未能舉證以實其說，其此部分之抗辯，要難
    憑採。
  3.又按因詐欺或被脅迫，而為意思表示，表意人固得撤銷其意
    思表示，然應於發見詐欺或脅迫終止後，1年內為之，民法
    第92條第1項前段及第93條前段定有明文。被告庚○○既係
    抗辯其受原告脅迫始於93年8月1日簽發系爭本票，則縱認被
    告庚○○所述屬實，其確有受到原告之脅迫，然其簽發本票
    脅迫終止後，迄今已有1年餘之久，亦已逾撤銷意思表示之1
    年除斥期間而不得再行撤銷，是被告庚○○以系爭本票係受
    原告脅迫而簽立，不具法律上效力為由云云，並無可採。
  4.綜上所述，原告以其執有被告庚○○簽發之本票，屆期提示
    未獲付款，依據票據之法律關係，請求系爭本票之發票人被
    告庚○○給付票款1,810,000元，及自93年9月30日（即到期
    日）起至清償日止，按年息百分之5計算之利息，為有理由
    ，應予准許。又上開票據係為清償工程款而簽發，票款與工
    程款間有不真正連帶關係，本院爰依原告之請求判決如主文
    第3項所示。
五、本件事證已臻明確，兩造其餘主張陳述及所提之證據，核與
    判決結果不生影響，爰不逐一論述，附此說明。
六、據上論結，本件原告之訴為有理由，依民事訴訟法第385 條
    第1項前段、第78條、第85條第1項，判決如主文。
中    華    民    國    95    年    6     月    15    日
                  民事第二庭    法  官  林佩儒
以上正本係照原本作成
如對本判決上訴，須於判決送達後20日內向本院提出上訴狀
中    華    民    國    95    年    6     月    15    日
                                書記官  吳信助


司法院資訊處製作；財團法人民間司法改革基金會備份。
